【裁判字號】    99,簡,56
【裁判日期】    990430
【裁判案由】    申報公職人員財產
【裁判全文】
臺北高等行政法院判決
                                        99年度簡字第56號
原      告  甲○○
被      告  法務部
代  表  人  乙○○（部長）
上列當事人間申報公職人員財產事件，原告不服行政院中華民國
98年12月11日院臺訴字第0980098226號訴願決定，提起行政訴訟
，本院判決如下：
    主  文
原告之訴駁回。
訴訟費用由原告負擔。
    事實及理由
一、程序事項：
  (一)本件因屬不服行政機關所為罰鍰處分而涉訟，其標的之金額
    合計為新臺幣（下同）11萬元，係在20萬元以下，依行政訴
    訟法第229 條第1 項第2 款、第2 項規定及司法院民國（下
    同）92年9 月17日（92）院臺廳行一字第23681 號令，應適
    用簡易程序，本院並依同法第233 條第1 項規定，不經言詞
    辯論，逕行裁判。
  (二)本件被告代表人原為王清峰，訴訟進行中變更為乙○○，業
    據新任代表人具狀聲明承受訴訟，核無不合，應予准許。
二、事實概要：
    原告於95年間係雲林縣警察局刑事警察大隊大隊長，為行為
    時公職人員財產申報法第2 條第1 項第11款規定應申報財產
    之人員，於95年12月25日申報財產時，漏報其所有臺中市○
    ○區○○段土地及建物各1 筆；漏報配偶所有雲林縣斗六市
    ○○○段海豐崙小段土地3 筆，溢報其存款66,178元，溢報
    配偶存款6,915,378 元，漏報配偶外幣債券150,000 元（折
    合新臺幣約3,409,560 元），故意申報不實，被告乃依行為
    時公職人員財產申報法第11條第1 項後段規定，以98年6 月
    8 日法財申罰字第0981106692號處分書（下稱原處分）處原
    告罰鍰11萬元。原告不服，提起訴願，遭駁回後，遂提起本
    件行政訴訟。
三、原告聲明求為判決撤銷訴願決定及原處分，並主張如下：
  (一)原告95年間任雲林縣警察局刑事警察大隊隊長，因工作繁瑣
    ，又初次申報財產，申報前未獲督察室提供填表說明，致對
    法令欠缺認識而產生疏失；被告未積極證明其犯意，亦未審
    酌故意申報不實之動機、目的及財產種類，即處以罰鍰11萬
    元，實非允當。再者，原告亦溢報4 筆土地、1 筆建物（合
    計約2,800,000 元），亦證原告並非故意申報不實，應依行
    政罰法第18條規定重新予以酌定裁罰金額。依被告91年5 月
    6 日訂定之「法務部公職人員財產申報案件處罰鍰額度基準
    」，行為時公務人員財產申報法第11條第2 款既規定「故意
    申報不實」，即應審酌故意申報不實之動機、目的及申報不
    實之財產種類，於法定罰鍰金額範圍內，酌定處罰鍰下限額
    度，原處分裁處罰鍰11萬元，明顯過高，而有違誤。
  (二)原告申報臺中市○○區○○段0000-0000 地號及00000-000
    建號（係為車位，主建物於79年購置）、雲林縣斗六市○○
    ○段海豐崙小段0000-0000 地號、斗南鎮○○段0000-0000
    地號、同段0000-0000 地號等3 筆土地；建築物購置時間業
    已超過10年以上，並已按事實申報。然根據原告任職機關提
    供之申報表，申報表格式未於房屋欄位下方設計土地坐落欄
    位，致誤認申報建物即可；且上開房屋非於申報日5 年內取
    得，應有公務人員申報法第5 條第2 項適用。另溢、漏報本
    人及配偶存款部分，蓋因提領家用未扣除，或將銀行存款餘
    額、債券金額及人壽保險金額等一併計算填報所致，上開違
    失疏漏情節，實為不諳法令所生之過失，並非故意申報不實
    ，依公務人員財產申報法第11條第1 項後段規定文意，並不
    處罰因誤解法令之過失行為，訴願決定與原處分顯有違誤。
  (三)修正前公職人員財產申報法第11條第1 項前段之規定，其主
    觀構成要件既係「明知」，乃指「直接故意」而言，是以行
    為人若係怠忽而不知應依規定申報，自不構成該違反行政法
    上義務行為規定。又依行政罰法第7 條之立法理由意旨，應
    由國家舉證證明行為人具有故意或過失，故被告應證明原告
    「明知」應依規定申報，而無正當理由不為申報，被告通知
    原告陳述意見，僅係作為證明原告確實明知之可能方法。被
    告未指明上開條文後段所謂故意申報不實者亦包括間接故意
    ，又間接故意與有認識過失之區分標準，申報義務人踐行查
    證程序與否，是否可據此認定具有「間接故意」，亦未審酌
    申報義務人故意申報不實之動機、目的，決定申報不實之判
    斷標準，涉及法律見解具有原則性之情事，訴願決定書漏未
    指明；又原處分係科處人民罰鍰處分，即使原告所為之各項
    主張均不可採，仍須有積極事證證明其犯意，始能認合法，
    原處分逕以故意申報不實裁罰，顯已悖於公職人員財產申報
    法規定，實有可議。
四、被告聲明求為判決駁回原告之訴，並主張如下：
  (一)公職人員財產申報法要求公職人員申報財產之規範目標，最
    低限度即是要求擔任特定職務之公職人員，其個人、配偶及
    未成年子女之財務狀況可供公眾檢驗，進而促進人民對政府
    施政廉能之信賴；又民眾並無查核公職人員所申報財產內容
    是否正確之權力，是以申報人自有應詳細查詢，據實申報之
    義務。另公職人員財產申報法所定應申報之公職人員或為政
    務官或至少為主管級之行政人員，本即事多任重，立法時已
    考量公職人員業務繁忙程度，訂定3 個月到職申報及2 個月
    定期申報期限，申報人如有不諳財產申報規定之情形，亦當
    向受理申報單位詢明以利辦理申報，尚難於事後以不諳法律
    規定推諉卸責。
  (二)依修正前公職人員財產申報法第11條第1 項後段所謂「其故
    意申報不實者」，既已明定申報不實之處罰係以「故意」為
    其構成要件，則不以直接故意為限，間接故意亦包括在內。
    所謂間接故意，係指原告對於構成行政違章之事實，預見其
    發生而其發生並不違背其本意者而言，故公職人員若未確實
    瞭解相關法令，並據實申報財產狀況，即使其財產來源正當
    ，或並無隱匿財產之意圖，無論其申報不實係基於直接故意
    或間接故意，且縱無貪污或隱匿財產之意圖，均符合修正前
    公職人員財產申報法「故意申報不實」違章行為之「故意」
    要件，此觀諸最高行政法院96年度判字第856 號判決自明。
  (三)按公職人員及其配偶、未成年子女之所有應申報財產，應一
    併申報；又每筆土地、建物及存款類、有價證券類總額達10
    0 萬元以上者，均應逐一申報，修正前公職人員財產申報法
    第5 條第1 項、第2 項、公職人員財產申報法施行細則第15
    條、第17條、第19條分別定有明文。其本人及配偶名下究有
    多少土地、房屋、存款或有價證券，自應依申報日（即95年
    12月25日）當時之財產情形分項逐一據實申報，且前開財產
    情形，僅須向財稅機關、地政機關及金融機構查詢即明，並
    依該等查詢資料據實申報，方可謂已善盡財產申報之法定義
    務。
  (四)原告雖主張上開漏報之土地及建物（車位），其主建物（房
    屋）均已申報，然房屋及其坐落之土地本為獨立之交易客體
    ，即有個別所有權狀，申報表上亦分別設計不同欄位，自應
    依所有狀況各別申報；況觀諸原告95年申報表所示，該等已
    申報之建物資料，面積及權利範圍等資料多有錯誤( 如面積
    均誤填為該建物坐落土地之面積，共計差異約464 平方公尺
    ) ，存款欄雖填列本人及配偶各一筆定存145 萬及900 萬元
    ，但存放機構僅載「銀行」二字，債券欄、備註欄等欄位均
    為空白，足見其輕忽申報義務之心態，實難認其確有依公職
    人員財產申報法規定詳實申報之意。
  (五)原告於申報時未確實暸解公職人員財產申報法相關規定，率
    爾提出申報，致漏、溢報4 筆土地、1 筆建物、存款6,981,
    556 元及債券3,409,560 元之多，經衡酌其申報不實金額，
    依修正前公職人員財產申報案件處罰鍰額度基準第2 點第4
    款規定，裁處11萬元之罰鍰，於法並無不合。
五、本院得心證之理由：
  (一)按「左列公職人員應依本法（公職人員財產申報法）申報財
    產：……十一、警政、司法調查、稅務、關務、地政、主計
    、營建、都計、證管、採購之縣（市）級以上政府主管人員
    ，及其他職務性質特殊經主管院會同考試院核定有申報財產
    必要之人員。」「公職人員應申報之財產如左：一、不動產
    、船舶、汽車及航空器。二、一定金額以上之存款、外幣、
    有價證券及其他具有相當價值之財產。三、一定金額以上之
    債權、債務及對各種事業之投資。公職人員之配偶及未成年
    子女所有之前項財產，應一併申報。」「公職人員明知應依
    規定申報，無正當理由不為申報，處新臺幣六萬元以上三十
    萬元以下罰鍰。其故意申報不實者，亦同。」為行為時公職
    人員財產申報法第2條第1項第11款、第5條及第11條第1項分
    別定有明文。其中第5 條所稱一定金額，及施行細則，則授
    權行政院會同考試院、監察院定之，行為時公職人員財產申
    報法第17條、第19條亦有明文，依此授權，該法施行細則第
    10條第6 項規定「公職人員應申報之財產，為各該申報日，
    其本人、配偶及未成年子女所有之本法第5 條第1 項各款所
    列之財產。」第19條第1項第1款規定「本法第5條第1項第2
    款及第3 款之一定金額，依左列規定：一、存款、有價證券
    、債權、債務、及對各種事業之投資，每類之總額為新臺幣
    一百萬元，或有價證券之上市股票總額為新臺幣五十萬元。
    」核諸上開施行細則規定，均屬母法授權範圍內之施行事項
    ，合於法律保留原則。而被告為公職人員財產申報案件之裁
    罰機關（行為時公職人員財產申報法第14條第2 款參照），
    在該法授權裁罰金額之範圍內，訂定「法務部公職人員財產
    申報案件處罰鍰額度基準」（上開基準於98年9 月14日修正
    為「公職人員財產申報案件處罰鍰額度基準」適用於97年10
    月1 日後申報之案件），核此基準，係就逾期申報期日長短
    、故意申報不實金額多寡加以分類、區分嚴重程度，訂定裁
    罰金額原則，以利不同案件同一違規情事，得適用相同裁罰
    原則，為細節性、技術性之規定，並未逾越授權範圍，且標
    準客觀合理，被告據以行政裁罰，應值尊重。上開裁罰基準
    就故意申報不實金額在1000萬元以上，在2000萬元以下者，
    基準第2點第4款規定處以罰鍰12萬元，合先敘明。
  (二)第按，行為時公職人員財產申報法第11條第1 項後段之違章
    行為，係以「故意」申報不實為其構成要件。行政罰上所謂
    之故意，我國行政罰法並未仿效刑法之立法例予以立法定義
    （參見刑法第13條），因行政罰法施行未久，我國實務及學
    界對此亦尚未發展出成熟理論，爰參考我國刑法對於故意之
    定義，並考量我國行政罰法第7 條第1 項「違反行政法上義
    務之行為非出於故意或過失者，不予處罰」之規定源自於德
    國違反秩序罰法第10條，並參考德國相關文獻界定故意之定
    義如下：「對所有客觀構成要件要素的認知，以及實現構成
    要件的意志」（通常簡化表達方式為：行為的知與欲）。依
    前述兩項故意要件的不同強度，故意可區分成三種類型：意
    志要件特別強烈形塑的是「意圖」的情形，行為人有意地導
    致構成要件所規定後果的發生；在「明知」的情形，行為人
    知悉或明確預見，其行為將實現法定構成要件（以上2 種情
    形或可類比為我國刑法第13條第1 項所界定之「直接故意」
    ，但直接故意並不以「意圖」為充要條件）；另有「未必故
    意」的情況，認知與意志的要素都以較弱的形式存在，在認
    知的面向，行為人僅認知構成要件的實現可能，在意志的面
    向，行為人僅容認結果的發生，並無所謂之「意圖」。然無
    論是「意圖」、「明知」或「未必故意」，均符合行政罰法
    第7條第1項所稱的「故意」。
  (三)首揭事實概要欄所載原告於95年間係雲林縣警察局刑事警察
    大隊大隊長，於95年12月25日申報財產時，漏報其所有臺中
    市○○區○○段土地及建物各1 筆；漏報配偶所有雲林縣斗
    六市○○○段海豐崙小段土地3 筆，溢報其存款66,178元，
    溢報配偶存款6,915,378 元，漏報配偶外幣債券150,000 元
    （折合新臺幣約3,409,560 元）等情，有其97年公職人員財
    產申報表、財政部臺灣省中區國稅財產歸屬資料清單、各該
    土地建物登記謄本、復華商業銀行股份有限公司斗信分行96
    年4 月27日復斗信字第0960000138號函、臺灣土地銀行97年
    5 月13日總業存字第0970015724A 號函、玉山銀行斗六分行
    96年4 月25日玉山斗六字第07041903號函、臺灣銀行斗六分
    行96年4 月23日斗六營字第09600024291 號函在卷可稽。原
    告雖主張其無隱匿財產之意圖，此由其財產之申報，並非全
    然漏報，亦有溢報者即可推知，之所以申報有誤，乃係首次
    申報而不諳財產申報規定，且購置不動產時間已超過10年，
    而申報表建物欄位未設計得填寫坐落土地欄位，致誤認申報
    建物即可，而漏報土地；另溢、漏報本人即配偶存款部分，
    蓋因提領家用未扣除，或將銀行存款餘額、債權金額及人壽
    保險金額等一併計算在內，未分別列舉所誤云云。惟查：
    1.原告縱因首次申報而不諳財產申報規定之情形，亦應於申
      報前向受理申報單位詢明，而建物與所在坐落土地所有權
      各自獨立，其經濟價值有所不同，當然為從事刑事偵查工
      作10餘年之原告所明知，原告竟任意擇一申報，已非「不
      明申報規定」等詞所可卸責。
    2.至於土地所有情形、存款及外幣債券之查詢並非難事，僅
      須積極核對所有權狀、存摺登簿或向地政機關、金融機構
      查詢即可得知。原告於填載公職人員財產申報表時，其與
      配偶究有多少土地及存款，自應依本案申報日（即95年12
      月25日）當時之土地所有情形、存款及外幣債券據實申報
      ，其僅須分別前往前揭機關（構）請領財產歸屬資料清單
      、土地登記謄本、存款餘額證明，即可正確完成申報。然
      原告於申報期日竟未為此查詢，擅憑申報期日前之存款資
      料「推測」「估計」應申報內容而逕為申報，主觀上明知
      並未詳細查詢且不明應申報內容，即行填報可能產生申報
      不實之情事，卻仍容任其發生，應可認定其對於可能構成
      行政違章之上開漏、溢報土地、存款及外幣外幣債券之情
      事，雖未必具有隱匿財產之意圖，但具有預見其發生而其
      發生並不違背其本意之間接故意存在，則無疑義。
六、綜上所述，原告主張各節，並無可採，原處分以原告為公職
    人員，故意申報財產不實，該當於行為時公職人員財產申報
    法第11條第1 項後段規定，其申報不實之金額約1 千萬元以
    上、2 千萬元以下，依前揭行為時「法務部公職人員財產申
    報案件處罰鍰額度基準」第2 點第4 款，罰鍰額度為12萬元
    ，原處分為11萬元之罰鍰裁處，顯已慮及同基準第2 點第14
    款所規定申報不實之動機、目的及申報不實之財產種類等各
    項目應予審酌之項目而為法定罰鍰額度內予以酌減，核無違
    誤，訴願機關遞予維持，自無不合，原告仍執前詞，訴請撤
    銷，為無理由，應予駁回。
據上論結，本件原告之訴為無理由，爰依行政訴訟法第98條第1
項前段、第233條第1項，判決如主文。
中    華    民    國    99    年    4     月    30    日
                    臺北高等行政法院第一庭
                                    法  官  楊得君
上為正本係照原本作成。
本件以訴訟事件所涉及之法律見解具有原則性者為限，始得於本
判決送達後20日內向本院提出上訴狀並表明上訴理由，如已於本
判決宣示後送達前提起上訴者，應於判決送達後20日內補具上訴
理由（均按他造人數附繕本），且經最高行政法院許可後方得上
訴。
中    華    民    國    99    年    4     月    30    日
                                    書記官  徐子嵐


司法院資訊處製作；財團法人民間司法改革基金會備份。
